臺灣高雄地方法院刑事裁定　　　　　　 95年度聲判字第102號
聲　請　人　丙○○
代　理　人　蔡淑媛律師
被　　　告　甲○○　67歲民.
被　　　告　乙○○
上聲請人因告訴被告傷害致死、偽造文書案件，不服台灣高等法
院高雄分院檢察署檢察長駁回再議之處分（95年度上聲議字第12
68號），聲請交付審判，本院裁定如下：
    主  文
聲請駁回。
    理  由
一、聲請交付審判意旨略以：(一)高雄長庚醫院提交被害人病歷影
    本於臺灣高雄地方法院民事庭（94年度醫字第1 號損害賠償
    事件）時，有發現部分病歷資料已遭湮滅及變造，且按受理
    囑託鑑定機關鑑定案件相關流程，其程序要件之行政審查（
    送鑑定資料是否完備、送鑑定問題是否明確）所需時間約僅
    一個月，行政院衛生署醫事審議委員會（下稱：醫審會）為
    何受理本案歷經1 年後才退回本件囑託鑑定，嗣由檢察官補
    充後再度聲請送鑑定？又被害人病歷正本為何會被高雄長庚
    醫院取回掌控？可見醫審會鑑定過程違法失當之處所在多有
    。(二)檢察官受理聲請保全證據（即被害人病歷正本），未於
    5 日內為保全處分，有違刑事訴訟法第21 9條之1 第2 項規
    定，故聲請人認被告涉犯偽造、變造出院病歷摘要及湮滅護
    理計畫表等文書，非無理由。(三)91年10月30日被告甲○○所
    製作之門診記錄單，其上並未記載被害人之左髖股骨頭塌陷
    更為明顯，亦未記載被害人左髖關節為第四期股骨頭缺血性
    壞死症等醫療記錄，然行政院衛生署95年6 月27日衛署醫字
    第0950212427號鑑定書卻記載「被害人於91年10月30日門診
    時，所為X 光檢查，顯示左髖股骨頭塌陷更為明顯」，可見
    行政院衛生署前揭鑑定書與病歷記載不符，不足採信，因此
    被告為對被害人故意施以非必要性人工髖關節置換術，導致
    被害人死亡。(四)91年12月13日、91年12月20日被告甲○○所
    製作之門診記錄單，其上並未記載被害人之左髖疼痛或受綠
    膿桿菌感染，然被告竟對被害人投以非必要之第三線抗生素
    （Ciproxin）藥劑，顯見被告有傷害被害人之故意。(五)91年
    12月20日、91年12月27日被告甲○○所製作之門診記錄單，
    其上均無細菌感染之病症，然被告卻於91年12月30日對被害
    人進行滑膜切除術，而非被告所辯之清創手術，此有高雄長
    庚醫院向健保局申報之醫令清單（滑膜切除術）可憑，可見
    被告係對被害人故意施以不必要之手術，導致被害人死亡。
    職是，原檢察官為不起訴處分及二審檢察官為駁回再議之處
    分，顯有違誤，爰於法定期間內聲請交付審判等語。
二、按告訴人不服上級法院檢察署檢察長或檢察總長認再議為無
    理由而駁回之處分者，得於接受處分書後10日內委任律師提
    出理由狀，向該管第一審法院聲請交付審判。法院認為交付
    審判之聲請不合法或無理由者，應駁回之。刑事訴訟法第25
    8 條之1 、第258 條之3 第2 項前段，分別定有明文。
三、本件聲請人即告訴人以被告甲○○、乙○○涉犯業務登載不
    實、傷害致死及違反醫師法第7 條之2 第2 項、第8 條第1
    項罪嫌，向臺灣高雄地方法院檢察署檢察官提出告訴，經該
    檢察署檢察官以95年度偵字第2192號為不起訴處分後，聲請
    人不服，聲請再議亦經臺灣高等法院高雄分院檢察署檢察長
    於95年9 月29日以95年度上聲議字第1268號以再議為無理由
    而駁回再議。聲請人乃於民國95年10月2 日收受前開再議駁
    回處分書，並於同年10月12日委任律師向本院聲請交付審判
    等情，固有前揭不起訴處分書、處分書、送達證書及刑事交
    付審判聲請狀附卷可稽。
四、惟按刑事訴訟法第258 條之1 規定，告訴人得向法院聲請交
    付審判，此係對於檢察官不起訴或緩起訴裁量權制衡之一種
    外部監督機制，此時，法院僅在就檢察官所為不起訴或緩起
    訴之處分是否正確加以審查，以防止檢察機關濫權。依此立
    法精神，同法第258 條之3 第3 項規定：法院就交付審判之
    聲請為裁定前，得為必要之調查等語，其所謂得為必要之調
    查，係指調查證據之範圍應以偵查中曾顯現者為限，不可就
    新提出之證據再為調查，亦不可蒐集偵查卷以外之證據，否
    則將與刑事訴訟法第260 條之再行起訴規定混淆不清（臺灣
    高等法院91年4 月25日刑庭會議法律問題研討意見參照）。
    又法院於審查交付審判之聲請有無理由時，除認為告訴人所
    指摘不利被告之事證未經檢察機關詳為調查或斟酌，或不起
    訴處分書所載理由違背經驗法則、論理法則或其他證據法則
    者外，不宜率予交付審判（法院辦理刑事訴訟案件應行注意
    事項第134 條參照）。至上開所謂告訴人所指摘不利被告之
    事證未經檢察機關詳為調查，係指告訴人所提出請求調查之
    證據，檢察官未予調查，且若經調查，即足以動搖原偵查檢
    察官事實之認定及處分之決定，倘調查結果，尚不足以動搖
    原事實之認定及處分之決定者，仍不能率予交付審判。
五、經查：
  (一)臺灣高雄地方法院檢察署檢察官不起訴處分之理由為：
    (1)被告對陸歐陽愛進行人工髖關節置換手術並無不當：
      被告於91年11月14日在高雄長庚醫院為陸歐陽愛所進行
        者為全人工髖關節置換術，有高雄長庚醫院病歷、Ｘ光
        片附卷可稽。且陸歐陽愛於91年12月9 日至國軍左營總
        醫院住院治療時，未做髖關節Ｘ光檢查，故無法判斷為
        全人工或半人工髖關節，陸歐陽愛於該院所為鎵（Ｃａ
        ─67）同位素全身發炎掃瞄，非骨骼掃瞄，鎵同位素全
        身發炎掃瞄於人工髖關節處呈陰性反應，故發炎之機率
        極低，但不能完全排除（仍有假陰性之可能），此有該
        院94年12月14日醫和字第0940002873號函在卷可考。又
        觀諸陸歐陽愛於91年年12月9 日在國軍左營醫院進行鎵
        同位素全身掃瞄之檢查報告，並未提及陸歐陽愛所置換
        者為全人工或半人工髖關節，亦有該院核子醫學檢查申
        請及報告單足憑。是聲請人指稱被告為陸歐陽愛所置換
        者為半人工而非全人工髖關節乙節，洵有誤會。
      陸歐陽愛於91年10月2 日門診後所為Ｘ光檢查，其結果
        依 Ｆｉｃａｔｃｌａｓｓｉｆｉｃａｔ 分類固顯示為
        第2 期症狀，然陸歐陽愛於91年10月30日門診時所為Ｘ
        光檢查，顯示左髖股骨頭塌陷更為明顯，依上述分類屬
        第4 期，學理上無進行滑膜切除術之理由，且此種病況
        進行全人工髖關節置換術或半人工髖關節置換術，醫學
        上各有其理論基礎，臨床使用上效果相當，並無明顯之
        差異，故被告甲○○為陸歐陽愛進行全人工髖關節置換
        術並無不當，此有高雄長庚醫院病歷、Ｘ光片、行政院
        衛生署95年6 月27日衛署醫字第0950212427號函所附鑑
        定書在卷可稽。聲請人以陸歐陽愛於91年10月11日所為
        磁振造影檢查，認陸歐陽愛僅患有第2 期股骨頭壞死症
        云云，尚屬無據。
      細繹相關健保法令及健康保險法立法意旨，若干診療項
        目 需事先向全民健康保險局報備，乃 在藉由事前審查
        機制，避免醫療資源浪費之醫事行政管理措施，非在審
        核該等醫療方法是否使用非法醫療器材，此徵諸全民健
        康保險醫事服務機構特約及管理辦法第20條益明。因此
        ，不得謂未經此事前審查機制取得之醫療器材即屬不合
        格而將人體產生危害。是本件被告甲○○為陸歐陽愛進
        行人工髖關節置換術時，縱未事前向全民健康保險局報
        備，亦與其醫療行為有無過失並無因果關係。
    (2)被告為陸歐陽愛投以第三線抗生素（Ｃｉｐｒｏｘｉｎ）
      亦無不當：
      陸歐陽愛於全人工髖關節置換術中切除之壞死股骨頭，
        經 培養驗出有綠膿桿菌，有91年11月21日病歷資料可
        憑，且陸歐陽愛於91年12月13 日回診時，有左關節疼
        痛症狀，故被告乙○○給予Ｃｉｐｒｏｘｉｎ抗生素7
        日份，以治療可能之左髖人工關節感染，並安排左髖關
        節之關節液抽取。嗣於91年12月20日複診時，因關節抽
        取液培養尚未有結果，故被告甲○○繼續給予Ｃｉｐｒ
        ｏｘｉｎ7 日份。在取得關節抽取液最後培養結果前，
        綠膿桿菌為最可能之致病原因，先給予抗生素治療，合
        乎臨床治療常理。且綠膿桿菌感染並無有效之第1 、2
        線抗生素可供己選擇，Ｃｉｐｒｏｘｉｎ為治療綠膿桿
        菌有效藥物，副作用僅包括輕微頭痛、頭暈或噁心現象
        ，不比第1 、2 線抗生素副作用嚴重，陸歐陽愛所患疾
        病亦非使用Ｃｉｐｒｏｘｉｎ之禁忌症，有上述行政院
        衛生署函所附鑑定書足憑，自難認被告對陸歐陽愛給予
        Ｃｉｐｒｏｘｉｎ抗生素治療有何傷害陸歐陽愛之故意
        或過失。
      使用抗生素應依據病患之關節細菌培養投以抗生素，其
        使 用 日期因感染情況不同而有差異，有中央健康保險
        局94年12 月26 日健保審字第0940040243號附卷可憑。
        是被告等對陸歐陽愛1 次給予7 日藥量Ｃｉｐｒｏｘｉ
        ｎ抗生素，尚符常情。聲請人以陸歐陽愛91年12月20日
        、91年12月27日門診紀錄單均無細菌性感染之病症為由
        ，遽指被告等給予Ｃｉｐｒｏｘｉｎ抗生素達2 週劑量
        有違常理，進而指稱被告等有傷害陸歐陽愛之故意云云
        ，尚屬率斷。
    (3)被告於91年12月30日對陸歐陽愛所進行之手術應屬必要，
      且與陸歐陽愛之死亡結果無相當因果關係：
      陸歐陽愛於91年12月30日接受左髖關節手術，依手術紀
        錄 記載為清創及滑膜切除手術，係基於91年12 月19日
        門診抽得之關節液培養呈陽性反應，及91年12月30日當
        日術前關節液抽取結果，應有必要，並無不當，有上述
        行政院衛生署函附之鑑定書足憑。
      陸歐陽愛於92年1 月1 日顱內大量出血，於92年1 月4
        日 不治死亡，其原因於病歷中記載為自發性左顳葉顱
        內出血，與所進行之清創手術有無關係，無法判斷 。
        陸歐陽愛雖患有氣喘及心臟血管等慢性疾病，但於1個
        月前接受人工髖關節置換手術，術前已經過審慎評估，
        術後無明顯之立即不良反應，且清創手術之風險較人工
        關節手術為小，並無不適合進行上述清創手術之理由，
        有上述行政院衛生署之鑑定書可憑。自不得認陸歐陽愛
        之死亡與此清創手術之進行有相當因果關係。
    (4)被告甲○○係未具外科專科醫師資格之骨科醫師仍可為陸
      歐陽愛進行前揭手術：
      依醫師法規定，凡具有醫師資格者，均得進行各項醫療業
      務。又醫療業務在性質上本為一體，無法嚴格分割，專科
      醫師制度僅係醫師之一種專長認定，依現行法律，具專科
      資格之醫師固可從事專科範圍內之醫療業務，而非具專科
      醫師資格之醫師亦無限制其從事專科範圍內之業務，因此
      ，未具外科專科醫師之骨科專科進行滑膜切除術、全（半
      ）人工髖關節置換術或清創手術，依上述規定，並無不合
      ，此有上述行政院衛生署函附之鑑定書可參。是聲請人以
      被告甲○○未具外科專科醫師資格為由，指其不得為陸歐
      陽愛進行上述手術，核屬無據。
    (5)被告甲○○、乙○○涉犯偽造文書部分：
      聲請人於95年8月17日偵訊時，指稱被告甲○○於94年3 月
      間向台灣高雄地方法院民事庭提出之陸歐陽愛病歷摘要、
      病歷影本，與聲請人提出之資料不符，顯然有變造該病歷
      摘要，並湮滅陸歐陽愛91年12月28日至92年1 月1 日間之
      護理紀錄表云云。然經調取陸歐陽愛在高雄長庚醫院之就
      診病歷正本，並未發現有塗改、抽換痕跡，上述期間之護
      理紀錄亦仍存於病歷正本中，自難認有偽造、變造、湮滅
      、勾串之虞。
    (6)綜上，被告甲○○對陸歐陽愛所施行者確為全人工髖關節
      置換術，自無恐不法置換半人工髖關節情事遭發覺，而對
      陸歐陽愛為故意傷害之動機與故意；又被告甲○○、乙○
      ○對陸歐陽愛所為診療行為均屬必要，且符合醫療常情，
      並無任何醫療過失，亦無可能就業務上登記之文書為虛偽
      記載，或偽造、變造、湮滅行為。此外，查無其他積極證
      據足證被告二人有聲請人所指之上述犯行，因認被告二人
      之罪嫌均屬不足。
  (二)臺灣高等法院高雄分院檢察署檢察長駁回再議聲請之理由則
    係：
    (1)聲請人指訴被告二人溢領健保費，另涉業務上登載不實及
      詐欺部分，原檢察官於不起訴處分書內已敘明將另案偵辦
      甚明。則此部分既不在原不起訴處分範圍內，聲請人對之
      聲請再議，即有未合。
    (2)原不起訴處分所記載之告訴意旨，雖與被告所述細節未盡
      相符，然核其所載被告之行為態樣及所涉罪名與告訴之要
      旨尚無不合，聲請人以原不起訴處分所載告訴事實不符聲
      請人之本意，指摘原檢察官之偵查欠周，自非有理。
    (3)聲請人以其個人之意見，指稱上述鑑定有自相矛盾之處而
      不足採，難認有據。
  (三)按犯罪事實應依證據認定之，無證據不得認定犯罪事實；不
    能證明被告犯罪者，應諭知無罪之判決，刑事訴訟法第154
    條第2 項及第301 條第1 項，分別定有明文。次按認定不利
    於被告之事實，須依積極證據，苟積極證據不足為不利於被
    告事實之認定時，即應為有利於被告之認定，更不必有何有
    利之證據；又事實之認定，應憑證據，如未能發現相當證據
    ，或證據不足以證明，自不能以推測或擬制之方法，以為裁
    判基礎。而刑事訴訟法上所謂認定犯罪事實之積極證據，係
    指適合於被告犯罪事實之認定之積極證據而言，雖不以直接
    證據為限，間接證據亦包括在內；然而無論直接或間接證據
    ，其為訴訟上之證明，須於通常一般之人均不致有所懷疑，
    而得確信其為真實之程度者，始得據為有罪之認定，倘其證
    明尚未達到此一程度，而有合理之懷疑存在時，致使無從形
    成有罪之確信，根據「罪證有疑，利於被告」之證據法則，
    即不得遽為不利被告之認定（最高法院30年上字第816 號、
    29年上字第3105號、30年上字第1831號、40年臺上字第86號
    及76年臺上字第4986號判例意旨參照）。至告訴人之指訴，
    係以使被告受刑事訴追為目的，是以告訴人之指訴為證據方
    法，除其指訴須無瑕疵，且應有察與事實相符之佐證，始得
    資為判決之基礎，亦經最高法院著有52年臺上字第1300號及
    61年臺上字第3099號判例可資參照。查上開不起訴處分及駁
    回再議處分之理由，已詳予論述未能發現相當證據以證明被
    告二人有何故意或過失傷害陸歐陽愛及偽造陸歐陽愛就診病
    歷情事，且不能以陸歐陽愛至高雄長庚醫院接受手術治療嗣
    後發生死亡結果，即推測被告二人所進行之醫療行為不當。
    從而，依上揭法條及判例說明，檢察官所為認事用法，並無
    違背證據法則或論理法則之情形。
  (四)本件聲請人雖以前開理由聲請交付審判，惟查：(1)依聲請人
    所提出之台灣醫療鑑定作業流程（見本院卷第42頁），司法
    或檢察機關函送卷證資料囑託行政院衛生署醫事審議委員會
    鑑定，其行政審查項目包含：檢視送鑑定資料是否完備、送
    鑑定問題是否明確、選擇相關科別專長之初審醫師等問題，
    耗時固約1 個月，然其作業流程亦清楚標明：法官或檢察官
    如經驗不足，可能所送資料會不夠完備（如：病歷非「完整
    病歷」）或送鑑定問題不夠具體明確，需花更多的公文往返
    時間等情，故醫審會受理本案歷經1 年後才退回本件囑託鑑
    定，嗣由檢察官補充後再度聲請送鑑定，尚符常情，是聲請
    人執此即認醫審會前揭鑑定違法失當，實無可採。(2)檢察官
    受理聲請保全證據（即被害人病歷正本），未於5 日內為保
    全處分，固有違刑事訴訟法第21 9條之1 第2 項規定，然此
    屬檢察官所為保全處分是否妥當之問題，尚不得執此即認事
    後所調取之陸歐陽愛出院病歷摘要、護理計畫表已遭變造。
    (3)依91年10月30日被告甲○○所製作之門診記錄單（病患：
    陸歐陽愛），其上業已清楚載明「Hip pain is getting wo
    rse that she consents fo r surgery」等情（見本院卷第
    71頁），核其中文意涵與行政院衛生署前揭鑑定書所載「被
    害人於91年10月30日門診時，所為X 光檢查，顯示左髖股骨
    頭塌陷更為明顯」等語並無杆格或矛盾，是聲請人徒以其對
    91年10月30日門診記錄單之個人解讀意見，指稱該次門診記
    錄單與行政院衛生署前揭鑑定書不符，難認有據。(4)依91年
    12月13日、91年12月20日被告甲○○所製作之門診記錄單（
    病患陸歐陽愛），其上均載明「MYALGIA AND MYOSITIS」等
    情（見本院卷第84頁），核其中文意涵為「肌痛與肌炎」，
    且91年12月20日之門診記錄單上載有「Fever subsided  ye
    sterday 」字樣（見本院卷第84頁），顯示被害人陸歐陽愛
    確有發燒症狀，則陸歐陽愛既有前揭疼痛及發燒疑似受感染
    徵兆，被告對被害人投以第三線抗生素（Ci proxin） 藥劑
    ，自難謂被告有何傷害被害人之故意。(5)依高雄長庚醫院向
    健保局申報之醫令清單（執行醫療費用時間：91年12月30日
    、91年12月31日），其醫療項目名稱及規格欄載有「滑膜切
    除術或關節囊切除術」、「骨盆及髖關節檢查」、「手術、
    創傷處置及換藥」等字樣（見本院卷第98頁），故被告所辯
    於91年12月30日對被害人確有進行清創手術等語，已堪採信
    ，是聲請人以被告於91年12月30日係對被害人施以不必要之
    滑膜切除術，而非進行清創手術云云，容有誤會。
  (五)綜上所述，檢察官為不起訴處分之理由，無何違背經驗法則
    、論理法則或其他證據法則之情事，本院認本件並無聲請人
    所指摘不利被告之事證未經檢察機關詳為調查或斟酌，或不
    起訴處分書所載理由違背經驗法則、論理法則或其他證據法
    則等得據以交付審判之事由存在，聲請人猶執前詞聲請交付
    審判，指摘原不起訴處分及駁回再議聲請之理由不當，復未
    能提出原偵查卷內有何其他之確切證據足以影響原偵查結果
    ，以供本院調查參酌，揆諸依上開說明，本件交付審判之聲
    請為無理由，應予駁回。
六、據上論斷，應依刑事訴訟法第258 條之3 第2 項前段，裁定
    如主文。
中　　華　　民　　國　　96　　年　　4 　　月　　24　　日
                  刑事第三庭    審判長法　官  田平安
                                      法  官  錢衍蓁
                                      法　官  郭瓊徽
以上正本證明與原本無異。
不得抗告。
中　　華　　民　　國　　96　　年　　4 　　月　　25　　日
　　　　　　　　　　　　　　　　　　　書記官  陳瓊芳
